<!-- =========================================================================
03-metode-del1.qmd — Metodekapitlet, del 1: data og variabelkonstruksjon
Limes inn under "# Metode" i unt_1.qmd. Del 2 (modellspesifikasjon, protokoll,
evaluering) bygges som neste trinn; stubben står sist i denne delen.

Alle chunks er kjørt mot datapakken i velferdsetaten-data/ (identisk struktur
som Velferdsprosjekt-mappa) og verifisert 4. august 2026.

Nye bib-nøkler som må inn i .bib (forslag nederst i denne fila, kommentert ut):
@husbanken2021aars @husbanken2022aars @husbanken2023aars @husbanken2024aars
@husbanken2025aars @ssb01222 @ssb03013 @ssb14710 @oslostatbank @navGrunnbelop
========================================================================== -->

Metodekapitlet gjør én kontrakt eksplisitt: hver størrelse som inngår i analysen skal kunne regenereres av navngitt kode fra navngitt kilde, og hver modellbeslutning skal kunne spores tilbake til et teoretisk argument i @sec-teori eller et dokumentert empirisk faktum. Kapitlet bygger nedenfra: først estimanden og kalendrene som definerer *hva* som prognostiseres (@sec-met-estimand), så datagrunnlaget med proveniens (@sec-met-data), deretter konstruksjonen og verifikasjonen av utfallsserien (@sec-met-dv), den deterministiske regelverksinformasjonen — intervensjonsmatrisen (@sec-met-x) og kalenderregressoren (@sec-met-kalender) — og til slutt kovariater, transformasjoner og hierarki (@sec-met-kovariater, @sec-met-sett). Modellspesifikasjoner, prognoseprotokoll og evalueringsdesign følger i kapitlets andre del.

## Estimand, kalendre og informasjonsmengde {#sec-met-estimand}

Bostøtten lever i to kalendre, og presisjon her er ikke pedanteri — det avgjør hvordan intervensjoner dateres og hva en prognose i drift faktisk kan vite. La $M^{T}_{t}$ være antall husstander i Oslo med innvilget bostøtte for *termin* $t$ (rettighetsmåneden), og $M^{U}_{t}$ antall husstander med *utbetaling* i kalendermåned $t$. Fordi bostøtten utbetales etterskuddsvis den 20. i måneden etter terminen [@husbankenKanFaa], er de to seriene informasjonsmessig samme objekt:

$$M^{U}_{t} \;=\; M^{T}_{t-1}$$ {#eq-kalenderidentitet}

Identiteten er ikke en antakelse, men en testbar egenskap ved datauttrekket; den holder eksakt i alle 198 månedspar i serien (@sec-met-dv). Analysen føres i *terminkalenderen*: regelendringer trer i kraft per termin, inntektsgrunnlaget hentes per terminmåned [@husbankenInntekter], og meldekortsyklusen treffer terminmåneden. Utbetalingskalenderen er den operative rapporteringskalenderen — for dimensjonering og likviditet forskyves prognosene én måned med @eq-kalenderidentitet, uten informasjonstap.

Estimanden er den prediktive fordelingen
$$p\!\left(M^{T}_{\tau+h} \,\middle|\, \mathcal{I}_{\tau}\right), \qquad h = 1, \dots, 12,$$ {#eq-estimand}
med punktprognose (medianen), og 80- og 95-prosents prediksjonsintervaller hvis empiriske dekning er en del av estimanden selv, jf. forskningsspørsmålet. Informasjonsmengden $\mathcal{I}_{\tau}$ er definert av produksjonssyklusen: terminkjøringen for måned $m$ skjer først i påfølgende måned (per 4. august 2026 forelå juni-terminen, ikke juli-terminen), slik at en prognoseopprinnelse lagt til månedsskiftet $\tau$ har terminserien til og med $\tau - 1$, hele regelverkskalenderen med vedtatte, ikke ikrafttrådte endringer, og NAVs forhåndspubliserte utbetalingskalender [@navUtbetaling]. Denne vintage-disiplinen håndhever at ingen modell ser informasjon den ikke ville hatt i drift; at serien i tillegg revideres bakover gjennom etterkontroll mot skatteoppgjøret [@husbanken9c22] behandles som robusthetsspørsmål, ikke som del av hovedprotokollen, siden historiske vintages ikke er offentlig tilgjengelige.

## Datagrunnlag og proveniens {#sec-met-data}

Tabellen nedenfor er studiens faktiske kildekart — den operasjonaliserte varianten av innhentingsstigen i @sec-teori-data. Alle kilder er åpne; ingen krever avtale eller innsyn. Hver rad er hentet av et navngitt skript i prosjektets `scripts/`-katalog, og rådata (JSON/CSV/PDF) er arkivert i `data/raw/` slik at enhver kolonne kan regenereres eller etterprøves offline.

| Rolle | Kilde og uttrekksmetode | Frekvens × nivå | Dekning | Skript |
|-------------------|----------------------------|--------------|-----------|-----------|
| Utfallsserie $M^{T}_t$, $M^{U}_t$ | Husbankens statistikkbank — Qlik-appens Engine-API (WebSocket, anonym offentlig tilgang), måldefinisjoner lest ut av appens datamodell [@husbankenStatistikk] | måned × kommune/bydel × brukergruppe | 2010m1–2026m7 | `extract_bostotte_v2.py` |
| Regelverkskalender | Husbankens årsrapporter 2021–2025 [@husbanken2021aars; @husbanken2022aars; @husbanken2023aars; @husbanken2024aars; @husbanken2025aars], regelverksveilederen [@husbankenBeregning; @husbankenInntekter; @husbankenBoutgifter] og budsjettdokumenter [@husbanken2024rnb; @kdd2025] | hendelsesdatert | 2020–2026 | kuratert: `intervensjonstabell.csv` |
| Regelparametre | Forskriftssatser via regelverksveilederen (Lovdata maskinstengt; identisk innhold) | gjeldende + endringslogg | per juni 2026 | `regelparametre_gjeldende.csv` |
| Strømtiltakenes kronebeløp | Årsrapportenes månedstabeller [@husbanken2022aars; @husbanken2023aars] | måned | 2021m3–2024m4 | `stromstotte_manedlig.csv` |
| Meldekortkalender $u_t$ | Deterministisk 14-dagersgrid, fasekalibrert mot data (@sec-met-kalender); i drift: NAVs publiserte datoer [@navUtbetaling] | måned, kjent på alle horisonter | 2016–2027 | i analysen |
| Leienivå (driver av $BU$) | SSB 09895, Leiemarkedsundersøkelsen, PxWeb-API [@ssb09895] | år × prissone × rom | 2012–2025 | `fetch_ssb.py` |
| Husleieindeks | SSB 03013 (KPI etter konsumgruppe, 04.1) og 14710 (totalindeks, bro inn i 2026) [@ssb03013; @ssb14710] | måned | 1979–2026 | `fetch_ssb.py` |
| Befolkning og framskriving | SSB 01222 (kvartal) [@ssb01222]; Oslo kommunes statistikkbank BEF004/BEF005 (bydel, år) og BEF036 (framskriving 2025–2050, aggregert fra delbydel) [@oslostatbank] | kvartal/år × bydel | 1997–2050 | `fetch_ssb.py`, `fetch_oslo_statbank.py` |
| Grunnbeløpet $G$ | NAV [@navGrunnbelop] | årlig, virkning 1. mai | 2010–2026 | `grunnbelop_historisk.csv` |
| Bydelskovariater (tverrsnitt) | Oslo kommunes statistikkbank: AAP (SOS001), uføretrygd (SOS006), sosialhjelp (STØ013/STØ020) [@oslostatbank] | år × bydel | 2004–2024 | `fetch_oslo_statbank.py` |

: Operasjonalisert kildekart. Alle kilder åpne; rådata arkivert i `data/raw/`. {#tbl-kildekart}

Tre presiseringer bærer resten av kapitlet. *Måldefinisjonen:* utfallsserien er antall unike husstander med positivt vedtaksutfall, telt i statistikkbankens egen datamodell som `count(distinct HusstandId)` betinget på virkemiddel bostøtte og tilstand terminutbetaling henholdsvis utbetaling — begge kalendre hentes derfor fra samme kilde med identisk telleregel, og @eq-kalenderidentitet blir testbar. *Vintage:* statistikkbanken lastes på nytt hver natt og reflekterer etterkontroller bakover; uttrekket er datostemplet (4. august 2026). *Personvern:* kilden prikker celler under fire husstander; på analysens nivåer (Oslo totalt, femten bydeler, fem brukergrupper) forekommer ingen prikking, og ingen persondata behandles — analysen arver aggregatenes personvernegenskaper, i tråd med prinsippet om dataminimering.

To bevisste hull dokumenteres like eksplisitt som kildene: NAVs månedsserier per kommune (AAP, dagpenger, helt ledige) foreligger bare som manuelt nedlastbare regneark og holdes utenfor hovedanalysen — behandlingsgruppens månedsserie finnes uansett i brukergruppesnittet av utfallskilden — og kommunal bostøtte i Oslo publiseres ikke som åpen serie, et datagap som i seg selv er et funn om kunnskapsgrunnlaget på feltet.

## Utfallsserien: konstruksjon og verifikasjon {#sec-met-dv}

```{r}
#| label: met-setup
#| output: false
source("velferdsetaten-data/scripts/velferdsetaten_data.R")
d <- last_alt("velferdsetaten-data")
```

Terminserien konstrueres direkte fra uttrekket; eneste inngrep er å fjerne sanntidskanten — siste måned(er) der terminkjøringen ennå ikke er gjennomført og verdien derfor er null, ikke manglende:

```{r}
#| label: met-dv
oslo_termin <- d$oslo |>
  transmute(dato,
            M        = ant_husstander_termin,
            soknader = ant_soknader,
            avslag   = ant_avslag) |>
  filter(!(dato == max(dato) & M == 0))

# Verifikasjon 1: kalenderidentiteten (eq-kalenderidentitet), hele serien
identitet <- d$oslo |>
  transmute(dato_neste = dato %m+% months(1), termin = ant_husstander_termin) |>
  inner_join(d$oslo |> select(dato, utb = ant_husstander_utbetaling),
             by = c("dato_neste" = "dato")) |>
  filter(termin > 0, utb > 0) |>
  summarise(par = n(), konsistente = sum(termin == utb))
stopifnot(identitet$par == identitet$konsistente)

oslo_est <- oslo_termin |> filter(dato >= as.Date("2017-01-01"))
identitet
```

Serien dekker januar 2010 til juni 2026. Estimeringsutvalget avgrenses til januar 2017 og senere ($n = 114$), som operasjonaliserer måleregimeargumentet i @sec-teori-beholdning: før 2017 ble inntektsgrunnlaget oppdatert årlig med ligningstall i juli, og serien bærer artefakten. Avgrensningen er ikke bare sitert, den er synlig i dataene:

```{r}
#| label: met-regime
oslo_termin |>
  mutate(aar = year(dato), mnd = month(dato),
         regime = if_else(aar <= 2016, "2010–2016", "2017–2025")) |>
  filter(aar <= 2025) |>
  group_by(regime, mnd) |>
  summarise(M = mean(M), .groups = "drop_last") |>
  mutate(rel = M / mean(M)) |>
  filter(mnd %in% 6:8) |>
  select(regime, mnd, rel) |>
  pivot_wider(names_from = mnd, values_from = rel, names_prefix = "m")
```

Før 2017 faller juli-terminen rundt tre prosent under årsnivået umiddelbart etter en juni-topp — ligningsoppdateringens signatur; etter 2017 er juli-fallet borte. At juni i stedet er svak i det nye regimet er ingen anomali, men de deterministiske regelverkspunktene fra @sec-met-x: grunnbeløpsregulering fra mai og prisjustering av satsene fra juni treffer inntektsgrunnlag og satser i nettopp dette vinduet. Full serie fra 2010 beholdes til kontekst og robusthetsanalyse, men ingen parameter estimeres på tvers av regimeskiftet.

Bydelsdimensjonen konstrueres med eksakt summeringskonsistens som krav, ikke som håp. Husbankens kommunenummerering legger Oslos femten bydeler på 0311–0325; resten (0301) er en marginal, ufordelt kategori som beholdes som egen node slik at hierarkiet summerer eksakt — en forutsetning for avstemt hierarkisk prognose i kapitlets andre del [@wickramasuriya2019]:

```{r}
#| label: met-bydel
bydel_termin <- d$oslo_bydel |>
  mutate(bydel = if_else(kommunenr == "0301", "Ufordelt (0301)", bydel)) |>
  transmute(kommunenr, bydel, dato, M = ant_husstander_termin) |>
  filter(dato >= as.Date("2017-01-01"), dato <= max(oslo_est$dato))

bydel_termin |>
  group_by(dato) |>
  summarise(M_sum = sum(M)) |>
  left_join(oslo_est |> select(dato, M), by = "dato") |>
  summarise(maks_avvik = max(abs(M_sum - M)))
```

Tilsvarende summerer de fem brukergruppene (eldre, unge uføre, uføre for øvrig, midlertidige trygdeytelser, uten trygdeytelser) eksakt til totalen — brukergruppesnittet brukes i @sec-met-kalender som kalibreringsgrunnlag og i evalueringen som mekanismekontroll.

## Regelverksinformasjon som design: intervensjonsmatrisen {#sec-met-x}

Intervensjonsmatrisen oversetter den primærkildebelagte regelverkskalenderen — kuratert i `intervensjonstabell.csv` med kilde og verifiseringsstatus per hendelse — til deterministiske regressorer i terminkalenderen. Hver hendelse tilordnes en funksjonsform fra @eq-transfer etter sin institusjonelle mekanikk, med fortegn og form som *prediksjoner* som kan felles empirisk, jf. asymmetriproposisjonen i @sec-teori-beholdning:

| Regressor | Termindatering | Form | Mekanisme og forventning |
|---------------|---------------|---------------|---------------------------|
| `win_covid` | 2020m4–2020m10 | vindu (trinn inn/ut) | Midlertidige koronaregler; positivt nivåskift [@husbanken2021aars] |
| `win_strom` | 2021m12–2024m3 | vindu | Redusert progressivt egenandelsledd (0,28 → 0,12 %) løftet den implisitte inntektsgrensen $\tilde y^{*}$; om lag 25 000 husstander nasjonalt inn — og ut igjen ved avvikling. Inn-kanten forventes gradvis (søknadsbasert, $\delta > 0$), ut-kanten skarp (automatisk omregning, $\delta = 0$) [@husbanken2023aars; @husbanken2024aars] |
| `step_tak` | 2024m7– | trinn | Boutgiftstak + 4 000 kr/år for alle, samt forenklet egenandel; positivt, moderat [@husbanken2024aars] |
| `step_oppv` | 2024m9– | trinn | Oppvarmingstillegg utvidet til alle mottakere; positivt, lite [@husbanken2024aars] |
| `step_1819` | 2024m10– | trinn | Hjemmeboende 18–19-åringers inntekt ut av grunnlaget; positivt, lite [@husbanken2024rnb] |
| `step_skjerm` | 2025m1– | trinn (kandidat) | AAP/dagpenger-skjermingen virker primært gjennom kalenderregressoren (@sec-met-kalender); et eventuelt residualt nivåløft testes som kandidatregressor, ikke pålegges [@kdd2025; @husbanken2025aars] |
| `strom_belop` | 2021m2–2024m3 | intensitet (kr) | Ekstrautbetalingenes kronebeløp per husstand, forskjøvet til termin; går i beløpsmodeller, ikke i antallsmodellen — engangsutbetalinger endret ikke berettigelse |

: Intervensjonsmatrisens kolonner med funksjonsform og teoretisk forventning. {#tbl-intervensjoner}

```{r}
#| label: met-intervensjoner
#| output: false
mnd_seq <- tibble(dato = seq(as.Date("2010-01-01"), as.Date("2027-12-01"),
                             by = "month"))
X <- mnd_seq |>
  mutate(
    win_covid   = as.integer(dato >= "2020-04-01" & dato <= "2020-10-01"),
    win_strom   = as.integer(dato >= "2021-12-01" & dato <= "2024-03-01"),
    step_tak    = as.integer(dato >= "2024-07-01"),
    step_oppv   = as.integer(dato >= "2024-09-01"),
    step_1819   = as.integer(dato >= "2024-10-01"),
    step_skjerm = as.integer(dato >= "2025-01-01")
  )
# Kronekanalen: strømbeløp per husstand, utbetalingsmåned -> termin
strom_termin <- d$stromstotte |>
  transmute(dato = dato_utbetaling %m-% months(1), strom_belop = belop_husstand)
X <- X |>
  left_join(strom_termin, by = "dato") |>
  mutate(strom_belop = replace_na(strom_belop, 0))
```

To deterministiske *gjentakende* regelverkspunkter holdes utenfor matrisen med vilje: grunnbeløpsreguleringen (virkning 1. mai, `grunnbelop_historisk.csv`) og prisjusteringen av forskriftssatsene (1. juni, dokumenterte prosenter 2023–2025). Begge er årvisse og absorberes i utgangspunktet av sesongkomponenten $\gamma_t$ i @eq-ssm; de reaktiveres som eksplisitte mai/juni-regressorer bare dersom residualdiagnostikken i del 2 viser at sesongkomponenten ikke bærer dem — et valg som holder antall frie parametre nede i en serie med 114 observasjoner.

## Kalenderregressoren: konstruksjon og fasekalibrering {#sec-met-kalender}

Meldekortytelser utbetales per 14. dag i nasjonalt synkroniserte perioder [@kdd2025]. Kalendermåned $t$ inneholder dermed $u_t \in \{2, 3\}$ utbetalinger, med 26 utbetalinger per år. Grid-strukturen er kjent; det eneste frie er *fasen* — hvilken av de 14 mulige forskyvningene den nasjonale syklusen faktisk følger. I stedet for å importere fasen fra en ekstern kalender, kalibreres den fra dataene selv, med NAVs publiserte datoer som driftskilde fremover [@navUtbetaling]:

$$u_t(\varphi) = \#\{k : a_\varphi + 14k \in t\}, \qquad a_\varphi = a_0 + \varphi, \quad \varphi \in \{0, \dots, 13\}$$ {#eq-fase}

Kalibreringen bruker behandlingsgruppens egen terminserie — husstander med midlertidige trygdeytelser, nasjonalt — der mekanismen må ligge hvis den finnes. La $z_t$ være seriens relative avvik fra en sentrert $2\times12$-MA-trend i førperioden (2017–2024, koronavinduet ekskludert). Fasen velges som
$$\hat\varphi = \arg\min_{\varphi} \; t\text{-verdi}\Big(\bar z_{\,u(\varphi)=3} - \bar z_{\,u(\varphi)=2}\Big)$$ {#eq-kalibrering}

```{r}
#| label: met-kalender
u_av_fase <- function(phi, fra = as.Date("2016-01-01"),
                      til = as.Date("2027-12-31")) {
  anker  <- as.Date("2014-01-06") + phi   # vilkårlig mandag som origo
  datoer <- seq(anker, til, by = "14 days")
  tibble(dato = floor_date(datoer[datoer >= fra], "month")) |>
    count(dato, name = "u")
}

w   <- c(0.5, rep(1, 11), 0.5) / 12
beh <- d$nasjonalt_brukergruppe |>
  filter(brukergruppe == "Husstander med midlertidige trygdeytelser") |>
  transmute(dato, M = ant_husstander_termin) |>
  filter(M > 0) |>
  arrange(dato) |>
  mutate(MA = as.numeric(stats::filter(M, w, sides = 2)), z = M / MA - 1) |>
  filter(!is.na(z),
         dato >= "2017-01-01", dato <= "2024-12-01",
         !(dato >= "2020-03-01" & dato <= "2020-12-01"))

kalibrering <- purrr::map_dfr(0:13, function(phi) {
  beh |>
    inner_join(u_av_fase(phi), by = "dato") |>
    summarise(fase = phi,
              gap  = mean(z[u == 3]) - mean(z[u == 2]),
              t    = gap / sqrt(var(z[u == 3]) / sum(u == 3) +
                                var(z[u == 2]) / sum(u == 2)))
})
fase_valgt <- kalibrering |> slice_min(t, n = 1)
kalibrering |> arrange(t) |> head(3)
```

Kalibreringen er entydig: én fase gir et gap på om lag $-16$ prosent mellom tre- og to-utbetalingsmåneder ($t \approx -10$), den nest beste er syv dager forskjøvet — ukes-aliaset av samme signal — og alle øvrige faser er støy. Størrelsesordenen fortjener en setning: i månedene med tre meldekortutbetalinger lå behandlingsgruppens mottakertall seksten prosent under egen trend. Det administrativt skapte sesongfallet som skjermingen fra 2025 skulle fjerne [@kdd2025], er med andre ord ikke en fotnote i serien, men dens nest største systematiske bevegelse etter regelendringene selv.

Regressoren defineres i tråd med @eq-meldekort, splittet ved regimeskiftet:

```{r}
#| label: met-kalender-reg
#| output: false
u_serie <- u_av_fase(fase_valgt$fase)
X <- X |>
  left_join(u_serie, by = "dato") |>
  mutate(
    k_pre  = (u - 26 / 12) * as.integer(dato <= "2024-12-01"),
    k_post = (u - 26 / 12) * as.integer(dato >= "2025-01-01")
  )
```

Skjermingens mekanikk skjerper teoriens prediksjon fra «nær null» til et punktnullpunkt: når bare to tredeler av ytelsen medregnes i tre-utbetalingsmåneder, blir telt inntekt $3 \times \tfrac{2}{3} = 2$ utbetalinger — *identisk med en normalmåned*. Gitt korrekt administrasjon er kalendereffekten mekanisk eksakt nøytralisert, slik at $\beta_{k,\text{post}} = 0$ er en skarp nullhypotese, ikke en approksimasjon. Konstruksjonens validitet har dessuten en uavhengig kontroll utenfor kalibreringsvinduet: behandlingsgruppens gjennomsnittlige absolutte månedsendring falt fra 3 986 husstander i 2024 til 1 006 i 2025 nasjonalt — akkurat det mekanikken tilsier når $u_t$-kanalen lukkes [@husbanken2025aars].

## Kovariater og hjelpeserier {#sec-met-kovariater}

Hovedspesifikasjonen er med hensikt *deterministisk informert*: den bruker bare regressorer som er perfekt kjent på alle horisonter (intervensjonsmatrisen, kalenderregressoren). Stokastiske kovariater — husleieindeksen (SSB 03013, serie 04.1, med 14710 som bro etter basisskiftet), leienivåene fra LMU, befolkning (kvartalsserien interpolert til måned, med Oslo kommunes bydelsframskriving som forlengelse) og bydelskovariatene — ville selv måtte prognostiseres på horisontene 1–12, og usikkerheten deres ville forplante seg til intervallene uten dokumentert presisjonsgevinst; i @sec-teori-modeller sin terminologi kjøpes fleksibilitet da for struktur serien ikke har råd til. Kovariatene har i stedet tre definerte roller: som prediktorer i ML-referanseklassen (som nettopp skal teste om slik informasjon hjelper), som forklaringsvariabler i driftsdiagnostikken for underspørsmålet om drift ($UB$), og som nevnere i bydelsrater. Konstruksjonen:

```{r}
#| label: met-kovariater
#| output: false
kpi_husleie <- d$kpi_husleie |>
  filter(Konsumgrp_kode == "04.1", ContentsCode_kode == "KpiIndMnd") |>
  transmute(dato, kpi_husleie = verdi)

lmu_oslo <- d$leiemarked |>
  filter(Soner2_kode == "01", AntRom_kode == "2",
         ContentsCode_kode == "Husleie") |>
  transmute(aar = year(dato), leie_2rom = verdi)

bef_mnd <- mnd_seq |>
  left_join(d$befolkning_oslo |>
              filter(ContentsCode_kode == "Folketallet1") |>
              transmute(dato, N = verdi),
            by = "dato") |>
  mutate(N = approx(as.numeric(dato[!is.na(N)]), N[!is.na(N)],
                    xout = as.numeric(dato), rule = 2)$y)
```

## Analysesett, transformasjon og hierarki {#sec-met-sett}

Modelleringen skjer på logskala, $y_t = \ln M^{T}_t$: nivåserien er strengt positiv, regelendringenes effekter er multiplikative i @eq-takeup sin dekomponering, og logtransformasjonen gjør intervallene asymmetriske på nivåskala der de skal være det. Populasjonsoffset brukes ikke i hovedspesifikasjonen — Oslos befolkning beveger seg under én prosent på tolv måneder og er ute av stand til å forklare variasjonen som betyr noe her; rater reserveres for bydelsanalysen og driftsdiagnostikken. Analysesettet:

```{r}
#| label: met-analysesett
analyse <- oslo_est |>
  left_join(X, by = "dato") |>
  left_join(kpi_husleie, by = "dato") |>
  left_join(bef_mnd, by = "dato") |>
  mutate(log_M = log(M))
stopifnot(!anyNA(analyse$u), !anyNA(analyse$k_pre))
analyse |>
  select(dato, M, win_strom, step_tak, u, k_pre, k_post) |>
  slice_tail(n = 3)
```

Hierarkiet består av sytten serier — Oslo totalt, femten bydeler og den ufordelte resten — med eksakt summeringskonsistens verifisert i @sec-met-dv, klargjort for avstemming med MinT i del 2 [@wickramasuriya2019]. Brukergruppesnittet (fem serier, eksakt summerende) er det alternative snittet og bærer mekanismetestene: skjermingen skal synes i gruppen med midlertidige ytelser og bare der. Prikking forekommer ikke på noen av disse nivåene; finere kryss (bydel × brukergruppe) brukes ikke.

<!-- =========================================================================
DEL 2 — bygges som neste trinn (stub):

## Modellspesifikasjoner {#sec-met-modeller}
   Referanser (naiv, sesongnaiv, ETS, SARIMA — ordensvalg via AICc i
   treningsvinduet); hovedklasse RegARIMA/strukturell modell med X fra
   sec-met-x og k fra sec-met-kalender; BSTS med spike-and-slab over
   kandidatregressorene (step_skjerm testes her); XGBoost-referanse med
   lag/kalender/kovariat-features; MinT-avstemming av bydelshierarkiet.
   R-pakker: fable/fabletools, bsts, xgboost, hts/fabletools-reconcile.

## Prognoseprotokoll {#sec-met-protokoll}
   Rullerende opprinnelse: første opprinnelse des 2022 (72 obs trening),
   ekspanderende vindu, siste opprinnelse jun 2025 (h=12 innenfor data),
   re-estimering per opprinnelse; alle valg (ordre, hyperparametre,
   spike-slab-inklusjon) tas kun på informasjon t.o.m. opprinnelsen.

## Evaluering og inferens {#sec-met-evaluering}
   MASE (eq-mase), RMSE per horisont; Diebold–Mariano med
   Harvey-korreksjon; dekning 80/95 og intervallskår (eq-winkler);
   stratifisert evaluering: rolige vinduer vs bruddvinduer (T2/H5);
   konformal etterkalibrering (EnbPI-familien) der dekningen svikter.

## Reproduserbarhet {#sec-met-repro}
   renv-låst miljø, seeds, datapakkens versjonsstempel, skriptkart.
========================================================================== -->

<!-- Forslag til nye .bib-oppføringer (fyll inn/juster URL-er ved behov):

@techreport{husbanken2021aars, author={{Husbanken}}, title={Husbankens årsrapport 2021}, institution={Husbanken}, year={2022}}
@techreport{husbanken2022aars, author={{Husbanken}}, title={Husbankens årsrapport 2022}, institution={Husbanken}, year={2023}}
@techreport{husbanken2023aars, author={{Husbanken}}, title={Husbankens årsrapport 2023}, institution={Husbanken}, year={2024}}
@techreport{husbanken2024aars, author={{Husbanken}}, title={Husbankens årsrapport 2024}, institution={Husbanken}, year={2025}}
@techreport{husbanken2025aars, author={{Husbanken}}, title={Husbankens årsrapport 2025}, institution={Husbanken}, year={2026}}
@misc{ssb01222, author={{Statistisk sentralbyrå}}, title={Tabell 01222: Endringar i befolkninga i løpet av kvartalet}, year={2026}, howpublished={PxWeb-API}}
@misc{ssb03013, author={{Statistisk sentralbyrå}}, title={Tabell 03013: Konsumprisindeks etter konsumgruppe (2015=100)}, year={2026}, howpublished={PxWeb-API}}
@misc{ssb14710, author={{Statistisk sentralbyrå}}, title={Tabell 14710: Konsumprisindeks, historisk serie (2025=100)}, year={2026}, howpublished={PxWeb-API}}
@misc{oslostatbank, author={{Oslo kommune}}, title={Statistikkbanken for Oslo}, year={2026}, howpublished={PxWeb-API, statistikkbanken.oslo.kommune.no}}
@misc{navGrunnbelop, author={{NAV}}, title={Grunnbeløpet i folketrygden}, year={2026}, howpublished={nav.no/grunnbelopet}}
-->
